臺灣高等法院民事判決
110年度上字第162號
上  訴  人  鄭志強  
訴訟代理人  葉恕宏律師
被  上訴人  陳慶勳  
訴訟代理人  陳明欽律師
            黃亦揚律師
上列當事人間請求拆屋還地事件，上訴人對於中華民國109年11
月27日臺灣臺北地方法院108年度訴字第3595號第一審判決提起
上訴，本院於110年4月21日言詞辯論終結，判決如下：
    主      文
上訴駁回。
第二審訴訟費用由上訴人負擔。
    事實及理由
一、被上訴人主張：伊於民國99年5月6日因贈與取得新北市○○區
    ○○段000地號土地（下稱系爭土地）所有權，上訴人所有之
    門牌號碼新北市○○區○○○街00號之6建物（下稱系爭建物）無
    權占有系爭土地如原判決附圖（下稱附圖）所示B部分（面
    積35.58平方公尺），雖上訴人稱其祖父曹學謙於52年間即
    遷入系爭建物，惟未舉證曹學謙主觀上係以行使地上權意思
    而占有B部分土地，上訴人自稱繳納土地使用補償金予系爭
    土地原所有人台北市瑠公農田水利會（下稱瑠公水利會），
    可見其無從以時效取得地上權。縱上訴人之家族與瑠公水利
    會間有使用借貸關係存在，但伊是因贈與取得土地所有權，
    無從知悉上情，且使用借貸契約為無償，無特別保護之必要
    ，不得類推適用民法第425條規定。參酌系爭土地徒步至台
    北捷運新店站僅7分鐘，至碧潭風景區約5分鐘，附近生活機
    能便利，上訴人無權占有所受相當於租金之不當得利，應以
    系爭土地之申報地價總額年息10%計算。爰依民法第767條、
    第179條及土地法第97條、第105條規定，請求上訴人拆除系
    爭建物，將占用之土地返還伊，及給付自104年3月至109年3
    月間無權占有B部分土地之不當得利。聲明：上訴人應將系
    爭建物拆除，將附圖所示B部分土地返還被上訴人；上訴人
    應給付被上訴人新臺幣（下同）31萬3,673元，及自民事準
    備書㈡暨調查證據聲請狀繕本送達翌日起至清償日止，按年
    息5%計算之利息，暨自前開書狀繕本送達翌日起至返還被上
    訴人所有之系爭土地之日止，按月給付被上訴人5,408元。
    原審判決上訴人應將系爭建物拆除，並將附圖所示B部分土
    地返還被上訴人；暨上訴人應給付被上訴人15萬6,837元，
    及自109年3月18日起至清償日止，按年息5%計算之利息，暨
    自109年3月18日起至返還被上訴人第1項所示之土地之日止
    ，按月給付被上訴人2,705元，駁回被上訴人其餘之訴。上
    訴人聲明不服，提起上訴。被上訴人之答辯聲明：上訴駁回
    （被上訴人就其敗訴部分，未聲明不服）。
二、上訴人則以：伊祖父曹學謙於52年9月6日遷入系爭建物時已
    知建物坐落之B部分土地非其所有，主觀上與客觀上均以在
    他人土地上有建物之目的而使用他人土地，迄今伊之家族居
    住系爭建物已57年，符合民法第832條、第772條準用第769
    條、第770條之時效取得地上權規定。瑠公水利會知悉且容
    忍伊及家族占有B部分土地達50年之久，可見雙方有默示之
    使用借貸關係，瑠公水利會依現況標售土地，被上訴人知悉
    伊及家族占有土地之情形仍購買，應承受伊及家族與瑠公水
    利會間之使用借貸關係；系爭建物占有B部分土地具備公示
    外觀，被上訴人受讓土地時可知占用之事實，應類推適用民
    法第425條規定，故系爭建物占有系爭土地有合法權源，被
    上訴人事後訴請拆屋還地，係濫用權利。伊及家族居住系爭
    建物已久，或基於行使地上權意思，和平公然繼續占有土地
    超過50餘年，或基於與瑠公水利會間之默示使用借貸關係，
    應受憲法第10條居住權，及經我國簽署並通過兩公約施行法
    之經濟社會與文化權利公約第11條及第4號、第7號一般性意
    見之適足住房權之保障，若令伊搬離唯一賴以居住之系爭建
    物，將嚴重侵害伊之居住權及適足住房權，被上訴人不應濫
    用權利等語，資為抗辯。上訴聲明：㈠原判決不利於上訴人
    部分廢棄。㈡上開廢棄部分，被上訴人在第一審之訴及假執
    行之聲請駁回。
三、查系爭土地為被上訴人所有，上訴人之系爭建物占用系爭土
    地如附圖所示B部分面積35.58平方公尺等情，有土地登記謄
    本、照片、及履勘現場之勘驗筆錄、土地複丈成果圖等可稽
    （見店補卷第13頁、原審卷第63至67、71至73、93至95頁）
    ，且為兩造所不爭（見本院卷第134頁），堪信為真。
四、被上訴人主張系爭建物無權占用系爭土地，侵害伊之土地所
    有權，請求上訴人將占用土地之建物拆除並返還土地，及給
    付占用期間獲得相當於租金之不當得利等語，為上訴人所否
    認，並以前詞置辯。經查：
　㈠以無權占有為原因，請求返還所有物之訴，被告對原告就其
    物有所有權存在之事實無爭執，而僅以非無權占有為抗辯者
    ，原告於被告無權占有之事實，無舉證責任。被告應就其取
    得占有，係有正當權源之事實證明之。如不能證明，則應認
    原告之請求為有理由（最高法院72年度台上字第1552號民事
    裁判要旨參照）。本件被上訴人為系爭土地所有權人之事實
    ，既為上訴人所不爭，上訴人抗辯有權占有系爭土地，依上
    說明，應就其有合法占有土地權源之利於事實負舉證責任。
　㈡上訴人辯稱伊祖父曹學謙於52年9月6日即遷入系爭建物，伊
    之家族居住使用迄今已57年，符合時效取得地上權規定，且
    瑠公水利會知悉伊家族占有土地達50年，雙方有默示之使用
    借貸關係，被上訴人受讓土地時知悉占有之事實，應類推適
    用民法第425條規定，伊與瑠公水利會之使用借貸關係對被
    上訴人繼續存在，其訴請拆屋還地係權利濫用，且系爭建物
    占有系爭土地，應受憲法第10條居住權，及兩公約施行法之
    經濟社會與文化權利公約第11條及第4號、第7號一般性意見
    適足住房權之保障云云。然查：
　⑴占有人於土地所有人主張其為無權占有，起訴請求其拆屋還
    地之前，如並未以其已因時效而取得地上權登記請求權，向
    該管地政機關聲請為地上權之登記，經地政機關受理；迨土
    地所有人起訴後，始以其有此事由資為抗辯，法院無須就占
    有人是否具備時效取得地上權之要件，為實體上裁判（最高
    法院88年度台上字第404號裁判要旨參照）。是因時效而取
    得地上權登記請求權者，不過有此請求權而已，在未依法登
    記為地上權人以前，仍不得據以對抗土地所有人，而認其非
    無權占有。被上訴人提起本件拆屋還地訴訟前，上訴人並未
    以其因時效取得地上權登記請求權向地政機關聲請地上權登
    記，係於被上訴人提起本訴後始以此事由為抗辯，依前開說
    明，就上訴人主張因時效取得地上權之抗辯，毋庸為實體認
    定。上訴人既未曾申請登記為地上權人，自無從主張其得以
    地上權合法占有系爭土地甚明。
　⑵上訴人抗辯伊之家族占有B部分土地長達50年之久，原土地所
    有人瑠公水利會未曾異議，可見雙方間有默示之使用借貸關
    係存在，被上訴人受讓系爭土地時可知悉占有情事，應類推
    適用民法第425條規定云云。惟上訴人並未舉證其家族與瑠
    公水利會就占有使用系爭土地成立何等契約關係，顯無從認
    有何具體之占有使用權源存在。又意思表示有明示及默示之
    分，前者係以言詞、文字或其他習用方法直接表示其意思之
    謂，後者乃以其他方法間接的使人推知其意思。而默示之意
    思表示與單純之沉默有別。單純之沉默除經法律明定視為已
    有某種意思表示外，不得即認係表示行為。本件縱認系爭土
    地原有人瑠公水利會對系爭土地上存有系爭建物，未積極提
    起訴訟等反對表示，然其單純之沉默，既無法律明定得視為
    已有同意占有之意思表示，自不得憑此即認其有同意他人使
    用系爭土地之表示行為，進而認其與上訴人族人間有默示之
    使用借貸關係；且使用借貸契約為無償，租賃契約為有償，
    2種契約於性質上迥然不同，立法政策上因有保護房屋承租
    人之必要，民法第425條始為該條款之訂定，而無償借用人
    在立法上既與承租人之地位不同，自無類推適用之理。故上
    訴人稱其與瑠公水利會間有使用借貸關係，對被上訴人仍繼
    續存在云云，並不可採。
　⑶按民法第148條係規定行使權利，不得以損害他人為主要目的
    。若當事人行使權利，雖足使他人喪失利益，苟非以損害他
    人為主要目的，即不受該條規定之限制。本件被上訴人所有
    之系爭土地係遭上訴人無權占用，其依法訴請上訴人拆屋還
    地，係行使所有權之正當行為，顯不能僅以上訴人之系爭房
    屋建築已久，即將遭拆除，即認被上訴人本件請求係以損害
    他人為主要目的，上訴人此部分之抗辯，自難採取。
　⑷再經濟社會與文化權利公約第11條係規定「本公約締約國確
    認人人有權享受其本人及家屬所需之適當生活程度，包括適
    當之衣食住及不斷改善之生活環境。締約國將採取適當步驟
    確保此種權利之實現，同時確認在此方面基於自由同意之國
    際合作極為重要」，是兩公約及其施行法係保障合法占有使
    用土地建物者，就其適足居權認應受保護，非指無權占有他
    人土地之不合法建築不得依法拆除，故對於非法占有者，無
    從依上開公約規定直接或間接推論出有何正當權利應予保障
    。又被上訴人係依民法第832條、第772條準用第769條、第7
    70條、第425條等規定為本件請求依據，上開法律有其立法
    之適用目的及範圍，而上訴人援引時效取得地上權、使用借
    貸關係等主張有合法使用權源，既無可採，自非憲法第10條
    所稱人民享有居住自由所得涵攝，而大法官釋字第709號解
    釋與本件無涉，故上訴人前開抗辯，均無可採。
　⑸從而，上訴人抗辯伊係基於行使地上權意思，或基於與瑠公
    水利會間之使用借貸關係，被上訴人訴請拆屋還地係權利濫
    用，且其居住權應受憲法第10條居住權，及公民與政治權利
    國際公約、經濟、社會與文化權利公約等之保障云云，均不
    可採。則被上訴人主張其為系爭土地所有人，因上訴人無合
    法權利占有使用附圖所示B部分土地，依民法第767條第1項
    「所有人對於無權占有或侵奪其所有物者，得請求返還之。
    對於妨害其所有權者，得請求除去之。」規定請求上訴人拆
    除系爭建物，並將土地返還被上訴人，為有理由，應予准許
    。
  ㈢按無法律上原因而受利益，致他人受損害者，應返還其利益
    。雖有法律上原因，而其後已不存在者，亦同，為民法第17
    9條所明定。依不當得利之法則請求返還不當得利，以無法
    律上之原因而受利益，致他人受有損害為其要件，故其得請
    求返還之範圍，應以對方所受之利益為度，非以請求人所受
    損害若干為準，無權占有他人土地，可能獲得相當於租金之
    利益為社會通常之觀念（最高法院61年台上字第1695號判決
    先例可參）。上訴人之系爭建物無權占有系爭土地，面積為
    35.58平方公尺，有新店地政事務所之土地複丈成果圖可參
    （見原審卷第95頁），上訴人既無合法權源占用系爭土地，
    依上說明，其可能獲得相當於租金之利益，並致被上訴人受
    有損害，則被上訴人主張依民法第179條規定請求上訴人給
    付自民事準備㈡暨調查證據聲請狀送達翌日109年3月18日（
    見原審卷第177頁）回溯5年起至返還占用土地之日止，相當
    於租金之不當得利，應屬有據。又城市地方房屋之租金，以
    不超過土地及其建物申報總價額年息10%為限，土地法第97
    條定有明文。土地法第97條第1項所稱「土地價額」，係指
    法定地價而言，此為土地法施行法第25條所明定，而依土地
    法第148條規定，土地所有權人依土地法所申報之地價為法
    定地價，則土地法第97條第1項所謂土地價額即指該土地之
    申報地價。又土地所有權人未於公告期間申報地價者，以公
    告地價80%為其申報地價，平均地權條例第16條亦有明定。
    所謂年息10%為限，係指土地租金之最高限額而言，並非必
    須依照申報地價年息10%計算，尚須斟酌系爭土地位置、鄰
    近地區工商繁榮程度、使用人利用土地之經濟價值、所受利
    益，彼等關係及社會感情等情事以為決定（最高法院68年台
    上字第3071號判決先例參照）。本件斟酌系爭土地位於新北
    市之新店國小後方，人車較少，上訴人占有部分距離新店捷
    運站約8分鐘路程（見原審卷第171至172頁之地圖），及系
    爭土地周邊環境植物蔓延，並未整頓，週遭環境並不佳，房
    屋為住家使用（同上卷第71至91頁、本院卷第247至253頁之
    照片）等情狀，故被上訴人請求上訴人給付自104年3月18日
    起至109年3月17日止相當於租金之不當得利損害金，暨自10
    9年3月18日起至返還土地之日止，按月給付不當得利之金額
    ，以系爭土地104年至108年之公告地價80%為申報價額（109
    年度有申報地價可據，見原審卷第163至169頁），並以上開
    價額每平方公尺年息5%為計算標準（計算式詳如附表所示）
    ，為有理由，應予准許。
  ㈣給付無確定期限者，債務人於債權人得請求給付時，經其催
    告而未為給付，自受催告時起，負遲延責任；其經債權人起
    訴而送達訴狀，或依督促程序送達支付命令，或為其他相類
    之行為者，與催告有同一之效力。遲延之債務，以支付金錢
    為標的者，債權人得請求依法定利率計算之遲延利息。應付
    利息之債務，其利率未經約定，亦無法律可據者，週年利率
    為百分之5，民法第229條第2項、第233條第1項前段及第203
    條定有明文。本件被上訴人請求上訴人給付不當得利，並無
    確定期限，亦無約定遲延利率，從而，被上訴人請求上訴人
    給付如附表所示不當得利自民事準備狀送達上訴人之翌日10
    9年3月18日（見原審卷第177頁）起至清償日止，按年息5%
    計算利息，為有理由，應予准許。
五、從而，被上訴人依民法第767條第1項、第179條規定，請求
    上訴人將系爭土地上如附圖所示B部分、面積35.58平方公尺
    之系爭建物拆除，並將上開占用之土地返還被上訴人，及給
    付相當於租金之不當得利15萬6,837元並自109年3月18日起
    至清償日止，按年息5%計算之利息，暨自109年3月18日起至
    返還土地之日止，按月給付2,705元，為有理由，應予准許
    。原審就此部分為上訴人敗訴之判決，並無不合。上訴論旨
    指摘原判決該部分不當，求予廢棄改判，為無理由，應駁回
    上訴。
六、本件事證已臻明確，兩造其餘之攻擊或防禦方法及所用之證
    據，經本院斟酌後，認為均不足以影響本判決之結果，爰不
    逐一論列，附此敘明。
七、據上論結，本件上訴為無理由，依民事訴訟法第449條第1項
    、第78條，判決如主文。
　　
中　　華　　民　　國　　110 　年　　5 　　月　　12　　日
                  民事第十九庭  
                      審判長法  官  魏麗娟
                            法  官  陳慧萍
                            法  官  潘進柳

附表　　　
年度 系爭土地公告地價 系爭土地申報地價 應返還不當得利之計算明細（小數點以下四捨五入） 104 15,600  15,600×0.8×35.58×5%×9/12＝16,651.44 105、106 23,400  23,400×0.8×35.58×5%×2＝66,605.76 107、108 23,000  23,000×0.8×35.58×5%×2＝65,467.2 109  18,240 18,240×35.58×5%×3/12＝8,112.24 不當得利金額合計   156,837 每月不當得利  18,240 18,240×35.58×5%×1/12＝2,705 
　　　　　　
正本係照原本作成。
如不服本判決，應於收受送達後20日內向本院提出上訴書狀，其
未表明上訴理由者，應於提出上訴後20日內向本院補提理由書狀
（均須按他造當事人之人數附繕本）上訴時應提出委任律師或具
有律師資格之人之委任狀；委任有律師資格者，另應附具律師資
格證書及釋明委任人與受任人有民事訴訟法第466 條之1第1項但
書或第2項所定關係之釋明文書影本。如委任律師提起上訴者，
應一併繳納上訴審裁判費。
中　　華　　民　　國　　110 　年　　5 　　月　　13　　日

　　　　　　　　　　　　　  書記官  廖婷璇